【裁判字號】    92,保險上易,4
【裁判日期】    920402
【裁判案由】    給付保險費
【裁判全文】
臺灣高等法院民事判決  九十二年度保險上易字第四號
     上  訴  人  冠威交通有限公司
     法定代理人  周盈玎
                 指定送達代收.
     訴訟代理人  吳朝雄
     被  上訴人  國華產物保險股份有限公司
     法定代理人  王錦標
     訴訟代理人  王士琦
右當事人間給付保險費事件，上訴人對於中華民國九十一年十月十八日臺灣基隆地方
法院九十年度保險字第三號第一審判決提起上訴，本院判決如左：
    主    文
上訴駁回。
第二審訴訟費用由上訴人負擔。
    事    實
甲、上訴人方面：
壹、聲明：
一、原判決不利於上訴人部分廢棄。
二、右廢棄部分，被上訴人在第一審之訴及假執行之聲請均駁回。
貳、陳述：除與原判決記載相同者外，補稱略以：
一、上訴人以所受讓之債權與被上請求之保險費債權互為抵銷：
    (一)上訴人已受讓車牌號碼Ｔ二─Ｏ八Ｏ、Ｔ二─Ｏ七二、Ｇ六─九七一、Ｔ九─
      一一三、ＥＺ─七五Ｏ、Ｍ四─一七二、Ｕ三─三四七、Ｍ五─六三五號等車
      輛之被保險人對被上訴人之債權。
      1.就車牌號碼Ｔ二─Ｏ八Ｏ、Ｔ二─Ｏ七二、Ｇ六─九七一、Ｔ九─一一三、
        ＥＺ─七五Ｏ等車輛之損害賠償債權：
        查上揭車輛分別為以訴外人李兩福、林世男、利友、林國家、偉勳等人為要
        保人及被保險人，向被上訴人投保強制汽車責任保險，保險契約業已成立生
        效，惟被上訴人並未將投保車輛登錄在財政部關貿協會，雖不影響保險契約
        之效力，但因被上訴人未依規定將前揭投保車輛登錄在關貿網路入險之行為
        ，已致前述訴外人遭警方開單告發罰鍰新台幣（下同）十二萬元，訴外人該
        等損失與被上訴人未將投保車輛實際入險之行為有相當因果關係，訴外人等
        自可向被上訴人請求該部損失之損害賠償。嗣訴外人等並將其對被上訴人之
        上開損害賠償債權讓與上訴人。
      2.就車牌號碼Ｍ四─一七二號車輛之歸墊債權：
        查車牌號碼Ｍ四─一七二號車輛，為以訴外人劉坤忠為要保人向被上訴人投
        保強制汽車責任保險，嗣該車輛發生保險事故，訴外人劉坤忠與被害人以十
        五萬元達成和解，並完成理賠程序，依強制汽車責任保險法第二十九條第二
        項前段規定，訴外人劉坤忠自取得對被上訴人之歸墊債權，惟劉坤忠迄未獲
        被上訴人理賠，乃將上開債權，讓與上訴人。
      3.就車牌號碼Ｕ三─三四七、Ｍ五─六三五號車輛之歸墊債權：
        車牌號碼Ｕ三─三四七、Ｍ五─六三五號車輛為以冠威為要保人，向被上訴
        人投保汽車強制責任保險，嗣上開車輛發生交通事故，加害人即訴外人益新
        公司已與被害人達成和解，並已為賠償，依前揭強制汽車責任保險法第二十
        九條第二項前段規定，保險人於強制汽車責任保險法規定之保險金額範圍內
        ，自應歸墊，則益新公司對被上訴人自享有歸墊債權，嗣益新公司亦將其所
        享有之歸墊債權，讓與上訴人。
    (二)上訴人已對被上訴人踐行債權讓與之通知：
      上訴人於本件第一審訴訟程序中，已將其所受讓之損害賠償債權及歸墊債權與
      被上訴人對其請求之保險費債權為抵銷之抗辯，亦曾於第一審訴訟程序中就系
      爭損害賠償債權及歸墊債權提起反訴，後雖撤回反訴，然上訴人所為抵銷之抗
      辯及反訴之提起，依最高法院五十八年台上字第三五四五號判例意旨，已可視
      為讓與之通知，是以訴外人與上訴人間債權之讓與，對被上訴人自生效力。
    (三)上訴人既已受讓訴外人對被上訴人之債權，上訴人自得將該等損害賠償債權及
      歸墊債權與被上訴人對上訴人之保險費請求權互為抵銷。
二、上訴人以自有之歸墊債權向被上訴人為抵銷之抗辯：
    查車牌號碼二Ｍ─二一八號車輛，為以上訴人為要保人，向被上訴人投保強制汽
    車責任險，上開車輛發生保險事故，已由上訴人與被害人達成和解，並已為賠償
    ，依前揭強制汽車責任保險法規定，被上訴人自應於該法規定之保險金額範圍內
    歸墊，是以上訴人對被上訴人享有歸墊債權，上訴人自可以該歸墊債權與被上訴
    人對之主張之保險費請求權互為抵銷。
：證據：除援用原審所提證據外，補提車輛強制汽車責任保險單三份為證。
乙、被上訴人方面：
壹、聲明：駁回上訴。
貳、陳述：除與原判決記載相同者外，補稱略以：
一、上訴人稱已受讓車牌號碼Ｔ二─Ｏ八Ｏ、Ｔ二─Ｏ七二、Ｇ六─九七一、Ｔ九─
    一一三、ＥＺ─七五Ｏ、Ｍ四─一七二、Ｕ三─三四七、Ｍ五─六三五號等車輛
    之被保險人對被上訴人之債權。然此一部分上訴人並未舉證以實其說，自不足採
    。
二、就車牌號碼Ｔ二─Ｏ八Ｏ、Ｔ二─Ｏ七二、Ｇ六─九七一、Ｔ九─一一三、ＥＺ
    ─七五Ｏ號等車輛因遭警方取締告發罰鍰十二萬元。縱上訴人已受讓此部分債權
    ，然查，Ｔ二─Ｏ八Ｏ車輛之違規日為八十九年一月二十八日，但被上訴人承保
    期間為八十七年五月二十二日至八十八年五月二十二日，該車輛之違規並非承保
    期間；Ｔ二─Ｏ七二車輛之違規日為八十九年三月二十三日，及同年五月三日，
    其投保期間為八十七年五月十四日至八十八年五月十四日，非被上訴人承保之時
    ；Ｇ六─九七一車輛之違規日為八十九年三月十八日及同年四月二十五日，上訴
    人未提出投保證明，被上訴人亦查無承保紀錄，此部分不足採信；Ｔ九─一一三
    車輛之違規日為八十八年二月十一日及同年四月四日，但其投保日期為八十八年
    四月二十九日至八十九年四月二十九日，亦非被上訴人承保時期；ＥＺ─七五Ｏ
    車輛從罰鍰收據無法得知何時違規，僅知繳款日為八十九年八月二十一日，其投
    保期間為八十七年三月十五日至八十九年三月十五日，亦非上訴人承保期間。綜
    上，上訴人提出此部分之損害，然其違規之時間非被上訴人所承保之時或有承保
    資料，故上訴人主張此部分為無理由。
三、就上訴人所主張Ｍ四─一七二、Ｕ三─三四七、Ｍ五─六三五、二Ｍ─二一八號
    車輛之歸墊債權。然上訴人所投保者為強制汽車責任保險，按強制汽車責任保險
    給付標準第二條，保險人就其必須且實際支出之相關醫療費用，為傷害醫療給付
    ，且以二十萬元為限。今上訴人以和解書請求抵銷，因上訴人所投保者並非商業
    之任意第三人責任險，一般或法院之和解書，非申請理賠之文件，被上訴人並無
    理賠責任。
、證據：除援用原審所提證據外，補提強制汽車責任保險給付標準一件為證。
    理    由
一、被上訴人起訴主張：兩造於民國八十八年、八十九年間合意訂立如原判決附表一
    （下稱附表一）所示汽車強制責任保險契約，保險期間為自附表一所示生效日往
    後起算一年，每件保險費為新台幣（下同）四千九百十一元，合計為九萬三千三
    百零九元。另伊委任上訴人向附表二所示汽車強制責任保險契約之要保人代收合
    計五十七萬九千四百九十八元之保險費，然上訴人迄未將應付之前揭保險費及代
    收之前揭保險費，共計六十七萬二千八百零七元交付伊。爰依保險契約及委任契
    約之法律關係，求為命上訴人給付六十七萬二千八百零七元，並加計法定遲延利
    息之判決等語（原審於九萬三千三百零九元之範圍內為其勝訴之判決，餘為其敗
    訴之判決，敗訴部分未據聲明不服已告確定）。
    上訴人則以：被上訴人並未舉證伊有何應付及代收之保險費未付之事實，且保險
    費未繳，保險契約並未生效，被上訴人請求伊給付保險費，自屬無據。縱認伊應
    給付保險費，然就委託代收保險費部分，共有八輛車被上訴人始終未依財政部規
    定輸入關貿網路入險，致該八輛車因被上訴人未實際將投保車輛入險，遭警方開
    單告發罰鍰十二萬元，另部分車輛發生事故，亦未獲被上訴人理賠，致伊先行墊
    付賠償金一百萬元，此部分計一百十二萬元伊得主張抵銷等語，資為抗辯。
二、被上訴人主張：兩造於八十八年、八十九年間曾合意訂立汽車強制責任保險契約
    ，保險期間為自附表一所示生效日往後起算一年，每件保險費為四千九百十一元
    ，合計為九萬三千三百零九元之事實，為上訴人所不爭，並有被上訴人提出之經
    辦未收明細表、要保書、強制車險傳送回覆日資料等在卷可稽（見一審卷八十三
    頁至一百八十頁），應堪信實。
三、被上訴人主張：上訴人應給付之前開保險費九萬三千三百零九元迄未給付一節，
    上訴人固抗辯：被上訴人並未舉證伊有何應付之保險費未付之事實，且保險費未
    繳，保險契約並未生效，伊自無給付保險費之義務，縱認有之，亦主張抵銷抗辯
    等語。查：
    按保險者，謂當事人約定，一方交付保險費於他方，他方對於因不可預料或不可
    抗力之事故所致之損害，負擔賠償財物之行為，保險法第一條定有明文。足見只
    要雙方當事人約定，一方負有交付保險費之義務，另一方則於保險事故發生時負
    有給付保險賠償之義務，則保險契約即成立且生效，並不以保險費之交付為契約
    成立或生效之要件。此由保險法第二十二條規定：「保險費應由要保人依契約規
    定交付」足資佐證。蓋若保險費未交付，則契約未成立生效，要保人又如何依契
    約要求要保人繳交保險費？又保險法僅於第四章人身保險第一節人壽保險第一百
    十七條第一項規定：「保險人對於保險費，不得以訴訟請求交付」，對財產保險
    則無相同之規定，足見財產保險之保險費得以訴訟請求之，若謂保險費未交付，
    保險契約未成立生效，又如何以訴訟請求給付保險費？再觀汽車強制責任保險法
    第二十條第三項規定：「保險契約依前項規定終止後，保險費已交付者，保險人
    應返還終止後未到期之保險費；未交付者，要保人應支付終止前已到期之保險費
    」等語，更足印證保險費之交付與否，並非汽車強制責任保險契約之成立或生效
    要件。是上訴人辯稱：保險費未交付，保險契約尚未生效，其不負繳交義務云云
    ，自非可採。本件保險契約既已成立生效，被上訴人自得依保險契約之約定請求
    上訴人給付保險費。
四、至上訴人主張：以其所受讓之下列債權與被上請求之保險費債權互為抵銷部分，
    查：
（一）上訴人主張車牌號碼Ｔ二─Ｏ八Ｏ、Ｔ二─Ｏ七二、Ｇ六─九七一、Ｔ九─一
      一三、ＥＺ─七五Ｏ號等五部車輛之車主，已向被上訴人投保強制汽車責任保
      險，保險契約業已成立生效，惟被上訴人並未將投保車輛登錄在財政部關貿協
      會，雖不影響保險契約之效力，但因被上訴人未依規定將前揭投保車輛登錄在
      關貿網路入險之行為，已致前述訴外人遭警方開單告發罰鍰十二萬元，該五部
      車輛之車主已將該債權讓與伊一節，惟查依上訴人提出之違規查詢表所示：車
      牌號碼Ｔ二─Ｏ八Ｏ車輛之違規日為八十九年一月二十八日，而被上訴人承保
      之期間則為自八十七年五月二十二日起至八十八年五月二十二日止，足見該車
      輛之違規並非被上訴人之承保期間；另車牌號碼Ｔ二─Ｏ七二車輛之違規日為
      八十九年三月二十三日，及同年五月三日，其投保期間為自八十七年五月十四
      日起至八十八年五月十四日止，亦非在被上訴人之承保期間；又車牌號碼Ｇ六
      ─九七一車輛之違規日為八十九年三月十八日及同年四月二十五日，上訴人並
      未舉出其投保之證明文件，且被上訴人亦辯稱伊查無承保紀錄；再車牌號碼Ｔ
      九－一一三車輛之違規日為八十八年二月十一日及同年四月四日，然被上訴人
      承保之期間為自八十八年四月二十九日起至八十九年四月二十九日止，亦非在
      被上訴人之承保期間；另車牌號碼ＥＺ─七五Ｏ車輛依上訴人提出之罰鍰收據
      無法得知何時違規，惟載明其繳納違規罰款日為八十九年八月二十一日，然其
      投保期間為自八十七年三月十五日起至八十九年三月十五日止，亦非在被上訴
      人之承保期間。足見上訴人主張以其受讓之前開債權與被上訴人本件之保險費
      債權抵銷，自無理由。
（二）另上訴人主張以車牌號碼Ｍ四─一七二、Ｕ三─三四七、Ｍ五─六三五號等三
      部車輛之歸墊債權抵銷一節，亦為被上訴人所否認，且查上訴人所投保者為強
      制汽車責任保險，按強制汽車責任保險給付標準第二條，保險人就其必須且實
      際支出之相關醫療費用為傷害醫療給付，且以二十萬元為限，茲上訴人以和解
      書請求抵銷，惟上訴人所投保者並非商業之任意第三人責任險，一般或法院之
      和解書，非申請理賠之文件，且被上訴人亦未經參與，被上訴人自得拒予理賠
      ，上訴人據以主張抵銷自非可取。
五、綜上所述，被上訴人依保險契約請求上訴人給付保險費九萬三千三百零九元及自
    起訴狀繕本送達翌日即九十年六月二十三日起至清償日止按年息百分之五計算之
    利息，核屬正當，應予准許。原審為被上訴人勝訴之判決並以供擔保為條件為准
    免假執行之宣告，核無違誤，上訴意旨指摘原判決不當，求予廢棄改判，為無理
    由，應予駁回。
六、兩造其餘之攻擊防禦方法暨聲明所用之證據，核與本件判決之結果均不生影響，
    已無再予論述之必要，併此敘明。
據上論結，本件上訴為無理由，依民事訴訟法第四百四十九條第一項、第七十八條判
決如主文。
中      華      民      國    九十二    年      四      月       二     日
                              民事第四庭
                                  審判長法  官  李  瓊  蔭
                                        法  官  林  金  吾
                                        法  官  楊  豐  卿
右正本係照原本作成。
不得上訴。
中      華      民      國    九十二    年      四      月      三      日
                                        書記官  殷  丹  妮


司法院資訊處製作；財團法人民間司法改革基金會備份。
